【裁判字號】    98,易,2952
【裁判日期】    990114
【裁判案由】    妨害名譽
【裁判全文】
臺灣臺北地方法院刑事判決              98年度易字第2952號
公  訴  人  臺灣臺北地方法院檢察署檢察官
被      告  乙○○
上列被告因妨害名譽案件，經檢察官提起公訴（九十八年度偵續
字第三二六號），本院判決如下：
    主  文
乙○○散布文字，指摘足以毀損他人名譽之事，處拘役伍拾日，
如易科罰金，以新臺幣壹仟元折算壹日。
    事  實
一、乙○○與甲○○原係臺北市○○區○○街六二號、六二之一
    號及六四號集合式住宅之鄰居，二人因該集合式住宅四樓走
    道旁公共鐵門平時應否關閉乙事產生齟齬，乙○○竟意圖散
    布於眾，基於毀損他人名譽之犯意，自民國九十七年七月七
    日起至同年月十三日止，接續於如附表一所示之時間，將載
    有如附表一所示、指摘對甲○○之人格評價、社會地位俱屬
    負面貶抑內容之字條，張貼於如附表一所示之地點之公開場
    所，而散布於眾，足以毀損甲○○之名譽。
二、案經甲○○訴由臺灣臺北地方法院檢察署（下稱臺北地檢署
    ）檢察官偵查起訴。
    理  由
一、證據之認定：
  (一)證據能力之認定：
    按被告以外之人於審判外之言詞或書面陳述，除法律有規定
    者外，不得作為證據；又被告以外之人於審判外之陳述，雖
    不符同法第一百五十九條之一至第一百五十九條之四之規定
    ，而經當事人於審判程序同意作為證據，法院審酌該言詞陳
    述或書面陳述作成時之情況，認為適當者，亦得為證據。當
    事人、代理人或辯護人於法院調查證據時，知有第一百五十
    九條第一項不得為證據之情形，而未於言詞辯論終結前聲明
    異議者，視為有前項之同意，刑事訴訟法第一百五十九條第
    一項、第一百五十九條之五分別定有明文。查本案下列所引
    用之各項證據方法之證據能力，因公訴人及被告乙○○於本
    院行準備程序及審判時均未予爭執其證據能力，且迄至言詞
    辯論終結前亦未再聲明異議（本院九十八年十二月二十四日
    審判筆錄參照），本院審酌該等言詞或書面陳述作成時之情
    況，並無不宜作為證據之情事，依刑事訴訟法第一百五十九
    條之五之規定，自得作為證據，合先敘明。
  (二)被告之辯解：
    被告乙○○於本院審理時，固坦承其有將載有附表一所示內
    容之字條貼於臺北市○○區○○街六二號四樓與六二之一號
    四樓公共鐵門內之事實，惟矢口否認有何妨害告訴人甲○○
    名譽之犯行，辯稱：我只有把字條貼在公共鐵門以內，以及
    公共走道最靠近我住處的一扇窗戶上，我沒有到處亂貼。這
    個公共鐵門只有我跟甲○○有鑰匙可進出，其他人無法進入
    ，所以我貼字條的地方不是公共場所，不會使不特定多數人
    得以閱覽。我貼這些字條，是因為我與甲○○就公共鐵門平
    常是否關閉的事情無法取得共識，我沒有溝通的管道云云。
  (三)按言論自由固為憲法所保障之基本權利，任何人或國家不應
    任意加以侵害，惟為維護個人隱私權，使之不受不合理之侵
    害，且為避免妨害他人名譽，刑法第三百十條乃訂有誹謗罪
    之處罰，目的即係在於賦予言論自由合理之約束及規範。誹
    謗罪之成立，除行為人在客觀上需有指摘或傳述足以毀損他
    人名譽之事外，尚須行為人在主觀上有毀損他人名譽之故意
    ，方具構成要件該當性，而行為人是否具有主觀構成要件故
    意，須依行為當時之具體情況客觀判斷之。而「對於誹謗之
    事，能證明其為真實者不罰」，刑法第三百十條第三項前段
    明文規定，此係針對言論內容與事實相符者之保障，並藉以
    限定刑罰權之範圍，非謂指摘或傳述誹謗事項之行為人，必
    須自行證明其言論內容確屬真實，始能免於刑責。惟行為人
    雖不能證明言論內容為真實，但依其所提證據資料，認為行
    為人有相當理由確信其為真實者，倘無證據足證行為人係出
    於惡意之情況下，即應推定其係以善意為之（即所謂真正惡
    意原則），不能以誹謗罪之刑責相繩，亦有司法院大法官會
    議釋字第五○九號解釋足稽，並為刑法第三百十一條不罰事
    項之前提要件。然此號解釋所闡釋之意旨，亦為行為人應有
    相當查證過程，並有合理理由確信所發表之言論內容為真實
    ，方符合善意之推斷。如行為人並未有任何查證作為，或其
    查證之事項與所發表之言論並無關連，縱然係針對刑法第三
    百十一條之事項為之，仍可認為行為人係基於真實惡意，而
    涉有誹謗罪責，合先敘明。
  (四)經查：
  1.被告確實有書寫載有如附表一所示文字之字條，並於如附表
    一所示之時、地，張貼該等字條之事實，業據證人即告訴人
    甲○○指訴綦詳，並有各該字條影本及照片在卷可佐（臺北
    地檢署九十七年度他字第七七三九號卷【下稱他卷】第五四
    頁至第七七頁參照），復為被告所不爭執，首堪認定。
  2.證人即告訴人甲○○於本院九十八年十二月二十四日審理時
    證稱：我與被告是臺北市○○區○○街六二號大樓的鄰居，
    該大樓共有九層樓，二至五樓是純商用辦公室，六樓以上是
    住辦混合，該大樓雖有管理員，但管理員並未坐在一樓門口
    ，且該大樓並無門禁，訪客無須任何憑證，即可直接進入大
    樓，前往欲拜訪之公司或住戶。該大樓四樓共有三戶，出了
    電梯左手邊的門牌是峨嵋街六四號，右手邊則是一個公共鐵
    門，穿過公共鐵門後，右邊是六二之一號，也就是我工作的
    嘉漢實業有限公司（下稱嘉漢公司）及嘉唐企業有限公司（
    下稱嘉唐公司），左手邊是被告住的六二號，該層樓的平面
    圖大致上如同他字卷第四八頁所示，只是該圖的電梯畫得太
    大了，且六四號應是Ｌ型的，有部分從電梯後側連接到六二
    號及六二之一號的公共走道。嘉漢公司及嘉唐公司於九十七
    年七月間均仍有營業，平常會有訪客，但因合約均已快結束
    ，故訪客不多。除了負責人陳嘉隆、陳嘉興外，尚有職員吳
    宛如、陳麗俐，另外我兒子孟建安有時也會來幫忙，這些人
    每人都有一副公共鐵門的鑰匙，可以自由進出。被告於九十
    六年初搬進該大樓後，就把公共鐵門關上，導致嘉漢公司、
    嘉唐公司的訪客不得其門而入，所以我曾就公共鐵門平常應
    開啟或關閉的事情與被告發生爭執，後來被告就陸續於公共
    鐵門內、外及公共走道四周張貼如附表一所示之字條罵我，
    被陳嘉隆看到，他拍照並告訴我，我才蒐集這些字條、拍照
    存證並提告。我發現被告所張貼如附表一所示字條之時間、
    地點，就如同我九十七年十月二十八日告訴補充理由狀附件
    一之照片所示（詳他卷第五四頁至第七七頁）等語明確（本
    院當日審判筆錄參照）；證人丙○○亦於本院同日審理時證
    稱：我是臺北市○○區○○街六二號大樓之住戶，從九十六
    年起，開始擔任該大樓之管理員，負責大樓掛號信件送達及
    環境整潔維護之工作。該大樓共有九層樓，一至七樓是住商
    混合，八、九樓是純住宅，大樓是開放的，沒有門禁，訪客
    欲拜訪大樓內之公司或住戶，均係自己接洽進入，並無任何
    程序阻擋等語綦詳（本院當日審判筆錄參照）。
  3.由證人甲○○、丙○○上揭證述，及載有如附表一所示內容
    之各該字條影本及照片（他卷第五四頁至第七七頁參照），
    可知被告、告訴人所處之臺北市○○區○○街六二號大樓，
    平日並無門禁，任何人均得自由出入，而被告將載有附表一
    編號六所示文字之字條張貼於該大樓四樓公共鐵門外側，則
    任何人一旦進入該大樓並搭乘電梯前往四樓，即可看見該字
    條甚明；又被告雖係將載有如附表編號一至五及編號七至九
    所示文字之字條張貼於該大樓四樓公共鐵門內側，然依證人
    甲○○之證述及吳婉如、陳麗俐任職嘉漢公司之勞工保險卡
    （臺北地檢署九十八年度偵續字第三二六號卷第一一三、一
    一四頁參照），可知嘉漢公司、嘉唐公司之負責人陳嘉隆、
    陳嘉興及職員吳婉如、陳麗俐，甲○○之子孟建安均持有該
    公共鐵門之鑰匙，而得自由進出，且嘉漢公司、嘉唐公司於
    九十七年七月均仍有營業而有不特定之訪客拜訪，是被告所
    散布之上揭字條，確足使嘉漢公司、嘉唐公司上揭員工及前
    往拜訪之不特定訪客共見共聞，堪以認定，是被告所辯：公
    共鐵門只有我跟告訴人有鑰匙可進出，張貼字條之處非公共
    場所，不會使不特定多數人得以閱覽云云，自不足採。
  4.又細繹被告所散布載有如附表一所示文字之字條內容，包括
    告訴人口出穢言、蓄意破壞門窗、欺壓新鄰居、自私自利、
    連紙張錢都要佔便宜、惡行惡狀難相處等具體事實，綜觀其
    前後文義，該等內容直指或暗示告訴人只顧自己便利、惡意
    破壞公共空間之門窗、造成鄰居生命及財產之威脅，且以不
    當言論謾罵鄰居、個性難以相處等事項，客觀上足使閱覽該
    等內容之不特定人，就所指涉特定之具體事實有所認知，已
    非抽象之公然謾罵或嘲弄可比擬，而上開文句，衡諸一般社
    會通念客觀判斷，亦係就個人之人格所為之負面評價，並伴
    隨有對其人際關係、人格評價、社會地位之貶抑，顯足以毀
    損告訴人之名譽，至為明確。另被告就其所散布如附表一所
    示之文字內容，自始並未提出任何證據，證明其曾有何查證
    作為，是揆諸上揭說明，堪認其確係基於真實惡意而散布，
    並無刑法第三百十條第三項免責事由之適用。
  (五)綜上所述，本件事證明確，被告基於散布於眾之意圖，以散
    布文字之方式，指摘足以毀損告訴人名譽之事之犯行，洵堪
    認定，應予依法論科。
二、論罪科刑之法律適用：
  (一)核被告乙○○所為，係犯刑法第三百十條第二項之加重誹謗
    罪。其先後散布文字，指摘足以毀損甲○○名譽之事之行為
    ，係基於同一加重誹謗犯意下之接續行為，僅侵害一個法益
    ，只論以一罪。
  (二)爰審酌被告雖坦承載有如附表一所示文字之字條均係其所書
    寫、張貼，然對其行為造成告訴人名譽損害乙事，始終未有
    悔悟，且一再推諉過錯，拒絕向告訴人道歉，態度難認良好
    ，暨其品行、智識程度、犯罪手段、所生危害等一切情狀，
    量處如主文所示之刑，並諭知易科罰金之折算標準。
三、不另為無罪之諭知：
  (一)公訴意旨另以：被告乙○○意圖散布於眾，基於毀損他人名
    譽之犯意，於九十七年七月十日至同年月十二日，接續於附
    表二所示之時間，將載有附表二所示文字之字條張貼於如附
    表二所載之地點，而散布文字，指摘對告訴人甲○○之人格
    評價、社會地位俱屬負面貶抑之事，足以毀損甲○○之名譽
    。因認被告乙○○此部分犯行亦涉犯刑法第三百十條第二項
    之加重誹謗罪嫌等語。
  (二)按犯罪事實應依證據認定之，無證據不得認定犯罪事實。又
    不能證明被告犯罪者，應諭知無罪之判決，刑事訴訟法第一
    百五十四條第二項、第三百零一條第一項分別定有明文。再
    按，事實之認定，應憑證據，如未能發現相當證據，或證據
    不足以證明，自不能以推測或擬制之方法，為裁判基礎；且
    認定不利於被告之事實須依積極證據，苟積極證據不足為不
    利於被告事實之認定時，即應為有利於被告之認定；另認定
    犯罪事實所憑之證據，雖不以直接證據為限，間接證據亦包
    括在內，然無論直接證據或間接證據，其為訴訟上之證明，
    須於通常一般之人均不致有所懷疑，而得確信其為真實之程
    度者，始得據之為有罪之認定，倘其證明尚未達到此一程度
    ，而有合理之懷疑存在，無從使事實審法院得有罪之確信時
    ，即應由法院為諭知被告無罪之判決（最高法院四十年臺上
    字第八六號、三十年上字第八一六號、七十六年臺上字第四
    九八六號判例參照）。
  (三)公訴人認被告此部分行為，亦涉犯刑法第三百十條第二項之
    加重誹謗罪嫌，無非以被告乙○○之供述、告訴人甲○○之
    指訴、載有如附表二所示文字之字條影本及照片、臺北地檢
    署檢察官九十八年九月十一日勘驗筆錄及現場勘驗照片十一
    張等件（他卷第五七頁至第六四頁，偵續卷第八一頁至第八
    九頁參照）資為論據。
  (四)惟按刑法第三百零九條所稱「侮辱」及第三百十條所稱「誹
    謗」之區別，前者係未指定具體事實，而僅為抽象之謾罵；
    後者則係對於具體「事實」之指摘或傳述，足以毀損他人名
    譽者，始為刑法所制裁。而針對具體事實，依個人價值判斷
    提出主觀且與事實有關連的意見或評論，縱使尖酸刻薄，批
    評內容足令被批評者感到不快或影響其名譽，仍不構成誹謗
    罪（臺灣高等法院九十六年度上易字第一八一號判決意旨參
    照）。
  (五)查載有如附表二所示文字之字條均係被告所書寫、張貼，固
    為被告所是認，然細繹如附表二所示之文字，均未指明道姓
    針對告訴人為之，是不特定人尚無從單憑閱覽該等文字，即
    明瞭被告指射對象為何人，是自難僅以被告散布該等文字，
    認對告訴人之名譽造成何等損害；另觀被告於如附表二所示
    字條使用之語詞如「可憐沒人愛」、「人生至此悲哀莫名」
    、「只有忌妒的份」，固足使被批評者感到不快，惟此係個
    人主觀意見表達，與具體事實無涉，亦非對告訴人輕蔑謾罵
    ，尚非刑法誹謗罪所欲加禁止之範圍。是被告此部分行為尚
    與誹謗罪之構成要件有間，此外，復均查無其他積極證據足
    認被告有公訴人所指之上揭犯行，本應為無罪之諭知，惟公
    訴人認此部分行為與上揭論罪科刑部分，係接續犯之實質上
    一罪關係，爰不另為無罪之諭知，附此敘明。
據上論斷，應依刑事訴訟法第二百九十九條第一項前段，刑法第
三百十條第二項、第四十一條第一項前段，刑法施行法第一條之
一，判決如主文。
本案經檢察官謝憲杰到庭執行職務。
中    華    民    國    99    年    1     月    14    日
                  刑事第九庭審判長法  官  林怡秀
                                  法  官  劉素如
                                  法  官  張詩芸
以上正本證明與原本無異。
如不服本判決應於收受送達後10日內向本院提出上訴書狀，並應
敘述具體理由；其未敘述上訴理由者，應於上訴期間屆滿後20日
內向本院補提理由書（均須按他造當事人之人數附繕）「切勿逕
送上級法院」。
                                  書記官  顏淑華
中    華    民    國    99    年    1     月    14    日
附錄本案論罪科刑法條全文
中華民國刑法第三百十條
（誹謗罪）
意圖散布於眾，而指摘或傳述足以毀損他人名譽之事者，為誹謗
罪，處一年以下有期徒刑、拘役或五百元以下罰金。
散布文字、圖畫犯前項之罪者，處二年以下有期徒刑、拘役或一
千元以下罰金。
對於所誹謗之事，能證明其為真實者，不罰。但涉於私德而與公
共利益無關者，不在此限。
附表一
┌──┬───────────┬───────┬────────┐
│編號│內容                  │張貼時間      │張貼地點        │
├──┼───────────┼───────┼────────┤
│ 一 │甲○○：              │九十七年七月七│臺北市萬華區峨嵋│
│    │妳蓄意破壞門窗，若因此│日九時許前某時│街六二號四樓與六│
│    │造成樓下鄰居生命財產損│              │二之一號四樓公共│
│    │失，後果自負（已報備管│              │鐵門內之走道牆面│
│    │區員警）並拍照存證    │              │（確切位置見他卷│
│    │                      │              │第六九頁照片）  │
├──┼───────────┼───────┼────────┤
│ 二 │甲○○：              │九十七年七月七│臺北市萬華區峨嵋│
│    │妳仗著地主勢力欺壓鄰居│日九時許前某時│街六二號四樓與六│
│    │，行徑令人作噁，不但口│              │二之一號四樓公共│
│    │出穢言，且蓄意破壞門窗│              │鐵門內之走道，最│
│    │，造成樓下鄰居生命財產│              │靠近六二之一號之│
│    │受到威脅，已報備管區員│              │窗戶上（確切位置│
│    │警並拍照存證          │              │見他卷第七三頁照│
│    │                      │              │片）            │
├──┼───────────┼───────┼────────┤
│ 三 │甲○○自私自利與所有對│九十七年七月八│臺北市萬華區峨嵋│
│    │面的鄰居難相處        │日十五時許前某│街六二號四樓與六│
│    │                      │時            │二之一號四樓公共│
│    │                      │              │鐵門內之走道牆面│
│    │                      │              │（確切位置見他卷│
│    │                      │              │第七五頁照片）  │
├──┼───────────┼───────┼────────┤
│ 四 │甲○○只顧自己的便利不│九十七年七月八│臺北市萬華區峨嵋│
│    │管別人的安全鴨霸      │日十五時許前某│街六四號四樓與六│
│    │                      │時            │二之一號四樓之間│
│    │                      │              │走道之木板上（確│
│    │                      │              │切位置見他卷第七│
│    │                      │              │七頁照片）      │
├──┼───────────┼───────┼────────┤
│ 五 │甲○○：              │九十七年七月九│臺北市萬華區峨嵋│
│    │妳蓄意破壞門窗並口出穢│日九時許前某時│街六二號四樓與六│
│    │言，惡行惡狀令人作噁，│              │二之一號四樓公共│
│    │不但省門鈴不裝，連紙張│              │鐵門內側（確切位│
│    │都要佔我的便宜，悲哀！│              │置見他卷第六六頁│
│    │                      │              │照片）          │
├──┼───────────┼───────┼────────┤
│ 六 │甲○○：              │九十七年七月九│臺北市萬華區峨嵋│
│    │門鈴錢要省，連紙張錢都│日九時許前某時│街六二號四樓與六│
│    │要佔我便宜！悲哀！    │              │二之一號四樓公共│
│    │                      │              │鐵門外側（確切位│
│    │                      │              │置見他卷第六七頁│
│    │                      │              │照片）          │
├──┼───────────┼───────┼────────┤
│ 七 │甲○○：              │九十七年七月九│臺北市萬華區峨嵋│
│    │妳仗著地主勢力欺壓鄰居│日九時許前某時│街六二號四樓與六│
│    │，行徑令人作噁，不但口│              │二之一號四樓公共│
│    │出穢言，且蓄意破壞門窗│              │鐵門內之走道，最│
│    │，造成樓下鄰居生命財產│              │靠近六二之一號之│
│    │受到威脅，已報備管區員│              │窗戶上（確切位置│
│    │警並拍照存證          │              │見他卷第七十頁照│
│    │                      │              │片）            │
├──┼───────────┼───────┼────────┤
│ 八 │甲○○敬人者人恆敬之，│九十七年七月十│臺北市萬華區峨嵋│
│    │而妳口出穢言，蓄意破壞│三日十一時許前│街六二號四樓與六│
│    │門窗，每每欺壓新鄰居，│某時          │二之一號四樓公共│
│    │行徑令人作噁，已報備管│              │鐵門內之走道第二│
│    │區員警，若再造成他人生│              │片窗戶上（確切位│
│    │命財產的損失，將依法就│              │置見他卷第五五頁│
│    │辦，望好自為之！      │              │照片）          │
├──┼───────────┼───────┼────────┤
│ 九 │甲○○妳口出穢言，蓄意│九十七年七月十│臺北市萬華區峨嵋│
│    │破壞門窗，自私自利每每│三日十一時許前│街六二號四樓與六│
│    │欺壓新鄰居，已報備管區│某時          │二之一號四樓公共│
│    │員警，若再造成他人生命│              │鐵門內之走道第一│
│    │、財產損失，將依法就辦│              │片窗戶上（確切位│
│    │，絕不寬待，望好自為之│              │置見他卷第五六頁│
│    │                      │              │照片）          │
└──┴───────────┴───────┴────────┘
附表二
┌──┬───────────┬───────┬────────┐
│編號│內容                  │張貼時間      │張貼地點        │
├──┼───────────┼───────┼────────┤
│ 一 │妳快樂嗎？妳很悲哀！  │九十七年七月十│臺北市萬華區峨嵋│
│    │                      │日十五時許前某│街六四號四樓與六│
│    │                      │時            │二之一號四樓之間│
│    │                      │              │走道之木板上（確│
│    │                      │              │切位置見他卷第六│
│    │                      │              │二頁照片）      │
├──┼───────────┼───────┼────────┤
│ 二 │妳幸福嗎？妳只有忌妒的│九十七年七月十│臺北市萬華區峨嵋│
│    │份！                  │日十五時許前某│街六二號四樓與六│
│    │                      │時            │二之一號四樓公共│
│    │                      │              │鐵門內之走道，最│
│    │                      │              │靠近六二之一號之│
│    │                      │              │窗戶上（確切位置│
│    │                      │              │見他卷第六四頁照│
│    │                      │              │片）            │
├──┼───────────┼───────┼────────┤
│ 三 │可憐沒人愛自己再不自愛│九十七年七月十│臺北市萬華區峨嵋│
│    │人生就太悲哀，太悲哀，│一日十一時許前│街六二號四樓與六│
│    │太悲哀！              │某時          │二之一號四樓公共│
│    │                      │              │鐵門內之走道底，│
│    │                      │              │六四號浴室外牆（│
│    │                      │              │確切位置見他卷第│
│    │                      │              │六十頁照片）    │
├──┼───────────┼───────┼────────┤
│ 四 │有人是可愛，有人是可憐│九十七年七月十│臺北市萬華區峨嵋│
│    │沒人愛，自己不反省為什│二日十三時三十│街六二號四樓與六│
│    │麼大多數的鄰居相處不來│分許前某時    │二之一號四樓公共│
│    │，反而怪別人不照你的規│              │鐵門內之走道，最│
│    │定開門關窗。人生至此悲│              │靠近六二之一號之│
│    │哀莫名！              │              │窗戶上（確切位置│
│    │                      │              │見他卷第五八頁照│
│    │                      │              │片）            │
└──┴───────────┴───────┴────────┘

司法院資訊處製作；財團法人民間司法改革基金會備份。
